臺灣高等法院臺中分院刑事判決　　　　　　　　　九十二年度上訴字第一八七六號
　　上　訴　人　甲○○
　　即　被　告
　　選任辯護人　王錦昌
　　自　訴　人　顯昌營造有限公司
　　　　　　　　　　　　設南投.
　　代　表　人　乙○○
右上訴人因偽造文書等案件，不服臺灣台中地方法院九十二年度自字第四六二號中華
民國九十二年八月二十六日第一審判決，提起上訴，本院判決如左：
      主  文
原判決關於甲○○部分撤銷。
甲○○無罪。
      理  由
一、自訴意旨略以：上訴人即被告（下稱被告）甲○○於民國（下同）九十年七月間
    ，向自訴人顯昌營造有限公司（下稱顯昌公司）借牌承標「新竹市原住民文化園
    區整建工程」及「台北市政府消防局松山分隊整建工程」，為參與投標之需要，
    於九十年七月十一日取得顯昌公司之營利事業登記證、公司執照、公司大小章等
    資料後，為圖日後領取承攬工程款之方便起見，竟基於行使偽造私文書之犯意，
    於九十年七月十一日，未經顯昌公司之同意或授權，持顯昌公司交付之前開證件
    資料，前往臺灣中小企業銀行臺中分行，先以電話要求不知情之顯昌公司會計丁○○傳真負責人乙○○之國民身分證影本後，擅自冒用顯昌公司之名義，利用不
    知情之臺灣中小企業銀行臺中分行職員丙○○（業經原審判決無罪確定在案），
    在該銀行之活期存款及定期存款開戶申請書及印鑑卡上，代為填載顯昌公司及負
    責人乙○○之個人資料，並分別偽造「顯昌公司」及負責人「乙○○」之署押各
    一枚，合計四枚，及盜蓋「顯昌公司」及負責人「乙○○」之印文各二枚，合計
    八枚，持以行使申請開立帳號00000000000號活期存款帳戶及帳號0
    0000000000號定期存款帳戶，足以生損害於顯昌公司及乙○○。嗣因
    顯昌公司遭被告之下游承包商請求領取工程款，始獲悉上情，並於九十一年十月
    三日，將前開帳戶結清。因認被告涉有刑法第二百十六條、第二百十條行使偽造
    私文書之罪嫌云云。
二、按犯罪事實應依證據認定之，無證據不得認定犯罪事實；又不能證明被告犯罪者
    ，應諭知無罪之判決，刑事訴訟法第一百五十四條第二項、第三百零一條第一項
    前段分別定有明文。次按事實之認定，應憑證據，如未能發現相當證據，或證據
    不足以證明，自不能以推測或擬制之方法以為裁判基礎；又認定不利於被告之事
    實，須依積極證據，苟積極證據不足為不利於被告事實之認定時，即應為有利於
    被告之認定，更不必有何有利之證據（最高法院三十年上字第八一六號、四十年
    臺上字第八六號判例參照）。
三、訊據被告甲○○固坦承於九十年七月間曾向自訴人顯昌公司借牌承標「新竹市原
    住民文化園區整建工程」及「台北市政府消防局松山分隊整建工程」等工程，及
    嗣於同年七月十一日曾持自訴人公司之營利事業登記證、公司執照、公司大小章
    等證件，至台灣中小企業銀行台中分行申請開立帳號00000000000號
    活期存款帳戶及帳號00000000000號定期存款帳戶等事實不諱，惟矢
    口否認有行使偽造私文書之犯行，辯稱：在伊要投標上開工程之前，伊即介紹自
    訴人之代表人乙○○與台灣中小企業銀行台中分行之職員丙○○認識，說伊所要
    投標之工程款要在台灣中小企業銀行台中分行之戶頭出入，所以在伊投標第一個
    工程即新竹原住民文化園區之工程時，伊即與乙○○談過，要以自訴人之名義在
該銀行開戶，當時乙○○就有同意。至九十年七月十一日要開戶當天，乙○○人
    雖在國外，但伊曾以手機與乙○○及自訴人公司之會計丁○○連絡，乙○○、丁○○也均同意，故當日丁○○始會拿自訴人公司之公司章、負責人之印章、營利
    事業登記證、公司執照、營造業登記證給伊去開戶，該銀行之承辦員丙○○並曾
    打電話向丁○○確認，並要丁○○傳真乙○○之國民身分證，丁○○於傳真乙○○之國民身分證後，亦曾打電話向丙○○確認。本件係因後來伊標到這工程後，
    週轉不靈，協力廠商去找自訴人要錢，自訴人始對伊提起自訴。伊係經過自訴人
    之代表人乙○○同意後始至上開銀行開戶，並無行使偽造私文書之犯行云云。經
    查（一）自訴人於九十三年四月六日具狀陳稱：「自訴人目前接獲本公司委請之
    會計師（應係記帳員之誤）告知，台灣中小企業銀行台中分行確曾寄給自訴人該
    銀行000000000號定期存款帳戶及0000000000號活期存款帳
    戶之對帳單及扣繳憑單。是故自訴人確曾同意甲○○設立上開帳戶，自訴代表人
    因設立帳戶之時間剛好出國，與會計丁○○之聯繫差錯不足，故誤會甲○○係偽
    造上開帳戶」等情，有自訴人之刑事陳明狀一份在卷可按（見本院卷一第一六三
    頁）。（二）自訴人之代表人乙○○亦到庭結證稱：「（問：你到底有無接到臺
    灣中小企銀台中分行寄給你們公司000000000號定期存款帳戶及000
    0000000號活期存款帳戶之對帳單？）當時我沒有收到，是因我們公司的
    會計小姐生產，後來我們公司就有找到了。」、「是我們公司的記帳員告訴我們
    有上開銀行之對帳單的」、「（問：被告拿你們公司的大小章，你的身分證影、
    印章去銀行開戶，你是否曉得？）被告去開戶的時間我剛好不在，可能他有跟我
    講我忘記了，所以產生誤會。」、「（問：要開戶當天被告有無打手機給你，說
    他要用你們公司的名義去開戶？）我忘記了，他是有打電話給我沒錯，至於有無
    講到開戶的事情我確實忘記了。」、「（問：是否認識銀行之丙○○？）開戶前
    要標工程之前認識的。」各等語（見本院卷二第四五頁至第四八頁）。（三）共
    同被告丙○○於原審證稱：「案發當天（即九十年七月十一日）被告甲○○持自
    訴人顯昌公司之公司大小章、營利事業登記證、公司執照，到臺灣中小企業銀行
    臺中分行申請開戶，我檢視證件，發覺缺少公司負責人之國民身分證無法辦理，
    被告甲○○立即撥打電話與自訴人顯昌公司聯絡，之後我便收到自訴人顯昌公司
    所傳真之乙○○國民身分證影本，在我記憶中證人即丁○○在傳真乙○○之國民
    身分證後，還有打電話和我確認。我在檢視各項證件具備之後，認為被告甲○○
    確實受有委託，係屬有權代理，始受理被告甲○○之申請，辦理開立活期存款帳
    戶及定期存款帳戶，並且代為填寫開戶申請資料，當時我還有上網查詢自訴人顯
    昌公司之負責人乙○○國民身分證資料之真偽，確認無訛，始依照銀行程序辦理
    」等語。另共同被告丙○○業經原審法院判決無罪確定在案，亦有原審法院九十
    二年度自字第四六二號刑事判決一份附卷可稽。（四）又上開台灣中小企業銀行
    台中分行之000000000號定期存款帳戶及0000000000號活期
    存款帳戶之每月對帳單均寄至自訴人公司，已如前述，苟被告要開立上開帳戶之
    前，並未經自訴人之代表人乙○○同意，被告豈會將上開帳戶寄至自訴人公司而
    自曝其犯行？況上開0000000000號活期存款帳戶自九十年七月間即開
    始使用至九十一年十月間，使用期間約長達一年三月，且又頻繁，有上開帳戶影
    本足按（見原審卷第七頁至第一一頁），而每月之對帳單又寄至自訴人公司，苟
    該帳戶係偽造，衡情自訴人至遲應於九十年間即已知悉，並立即向該銀行查詢，
    進而採取法律行動，然自訴人卻未此之為，且遲至九十二年五月間始提起自訴，
    亦與常情有違。（五）本件既係被告向自訴人借牌承包上開工程，則為承包工程
    款出入之方便，而借用自訴人之名義開立銀行帳戶，以利工程款之出入，此在工
    程界乃所在恆有，並無違背常理之處。（六）綜上所述，足證被告上開所辯非虛
    。被告開立上開帳戶既係經自訴人同意而為，即與偽造私文書之要件不符。本件
    被告既不成立偽造私文書罪，即無行使偽造私文書罪之問題。此外復查無其他確
    切證據足以證明被告確有行使偽造私文書之犯行，其犯罪並不能證明。又本件事
    實已臻明確，被告請求本院再傳喚丙○○、丁○○及其他證人等人，核無必要，
    併此敘明。
四、原判決殊未詳予審究，遽予論罪科刑，自有違誤。被告上訴意旨執此指摘原判決
    不當，非無理由，應由本院將原判決關於被告部分予以撤銷，並另為無罪之判決
    。
五、據上論結，應依刑事訴訟法第三百六十九條第一項前段、第三百六十四條、第三
    百四十三條、第三百零一條第一項前段，判決如主文。
中      華      民      國      九十三      年      八      月    十    日
                                   臺灣高等法院臺中分院刑事第八庭
                                         審判長法  官  羅  得  村
                                               法　官  黃  文  進
                                               法  官  劉  榮  服
右正本證明與原本無異。
除被告不得上訴外，餘得上訴。
如不服本判決應於收受送達後十日內向本院提出上訴書狀，其未敘述上訴之理由者並
得於提起上訴後十日內向本院補提理由書（均須按他造當事人之人數附繕本）。
                                               書記官  陳  俞  豪
中     華     民     國     九十三     年      八      月     十一      日
                                                              　　　　　Ｆ
